最　高　行　政　法　院　判　決
　　　　　　　　　　　　　　　　　　 96年度判字第00258號
上　訴　人　甲○○
　　　　　　丙○○
　　　　　　丁○○○
　　　　　　戊○○
　　　　　　己○○
　　　　　　庚○○
　　　　　　乙○○
被 上訴 人　財政部臺灣省南區國稅局
代　表　人　辛○○
上列當事人間因申請抵繳遺產稅事件，上訴人對於中華民國94年
7月29日高雄高等行政法院94年度訴字第229號判決，提起上訴，
本院判決如下：
　　主  文
上訴駁回。
上訴審訴訟費用由上訴人負擔。
　　理  由
一、緣上訴人之父即被繼承人周招鑒於民國（下同）91年2月12
    日死亡，上訴人於91年10月18日辦理遺產稅申報，經被上訴
    人核定遺產總額為新台幣（下同）669,968,387元，遺產淨
    額為503,458,454元，應納稅額為237,222,227元。上訴人於
    93年3月10日申請以被繼承人所遺留臺南市○○區○○段732
    地號等67筆土地及上訴人乙○○所有臺南市○○區○○段26
    地號等16筆應有部分2分之1土地抵繳遺產稅；案經被上訴人
    所屬安南稽徵所查核結果，認其中被繼承人所遺留臺南市○
    ○區○○段14之2地號等32筆土地及上訴人乙○○所有坐落
    臺南市○○區○○段26地號等16筆應有部分土地，合計共48
    筆土地，均非遺產及贈與稅法施行細則第43條之1所規定之
    課徵標的物，且不符合遺產及贈與稅法第30條第2項易於變
    價規定，遂以93年7月5日南區國稅安南一字第0930001626號
    函（下稱原處分）否准上訴人前揭抵繳遺產稅之申請。上訴
    人不服，提起訴願，遭決定駁回，遂提起本件行政訴訟。
二、上訴人在原審起訴主張：(一)查上訴人申請抵繳如聲明所述之
    土地，依臺南市政府都市發展局以93年2月11日南都計一字
    第1605號等函均表示編定為都市○○○道路用地，是上訴人
    申請抵繳之土地於申請抵繳時已符合易於變價或易於保管之
    要件，被上訴人否准抵繳，顯屬違法。又道路用地之遺產稅
    實物抵繳與營業稅欠稅提供擔保品兩者性質不同，適用方式
    亦不同，被上訴人以財政部87年9月30日台財稅第000000000
    號及92年5月19日台財稅第0920452358號函將營業稅欠稅擔
    保品易於變價之要件套用於遺產稅申請實物抵繳使用，實屬
    不當。(二)查本件都市計畫細部計畫案發布實施雖於被繼承人
    死亡後之91年7月3日，惟仍於繼承人申報遺產稅之法定期間
    內，並在申報前。都市計畫細節計畫具有法律命令之性質，
    上訴人提出之土地既於申報遺產前已被強制變更為公共設施
    保留地，被上訴人未依公共設施保留地處理，顯已違反規定
    。(三)同為被繼承人遺產之臺南市○○區○○段732之1地號等
    17筆及臺南市○○區○○段47地號等6筆道路用地，同樣未
    被臺南市政府列入徵收補償計畫，亦未編列預算，以被上訴
    人之裁量標準即不符合易於變價之要件，卻准予抵繳，前後
    矛盾。又以易於變價之實物申請抵繳，並不侷限於被繼承人
    之遺產，依據遺產及贈與稅法第30條第2項規定可知亦包括
    「其他實物」，被上訴人將上訴人乙○○與被繼承人周招鑒
    共有之公共設施保留地排除在外，顯屬違法。(四)末查，上訴
    人之被繼承人所遺留臺南市○○區○○段25地號土地，於申
    報遺產稅時係以農業用地申報，依遺產及贈與稅法第17條第
    6款規定免徵遺產稅，即不屬課徵標的物，惟該地號土地被
    都市細部計畫變更為公園兼兒童遊樂場用地，被上訴人即准
    上訴人申請抵繳，然同樣均在被繼承人死亡後始被編為公用
    設施保留地之前揭土地，被上訴人則否准上訴人抵繳，其標
    準何在，是該否准顯不合法。為此求為撤銷訴願決定及原處
    分關於被上訴人否准被繼承人周招鑒所有坐落臺南市○○區
    ○○段14之2地號等32筆土地抵繳被繼承人周招鑒遺產稅部
    分，以及被上訴人否准上訴人乙○○與被繼承人周招鑒共有
    坐落臺南市○○區○○段26地號等16筆土地（上訴人之應有
    部分）抵繳被繼承人周招鑒遺產稅部分，暨命被上訴人作成
    准予上訴人以上開土地抵繳遺產稅之行政處分等語。
三、被上訴人則以：(一)上訴人提供抵繳之臺南市○○區○○段14
    之2地號等32筆土地，上訴人於遺產稅申報時，提出證明為
    供公眾通行使用之土地，符合遺產及贈與稅法第16條第12款
    規定不計入遺產總額，依遺產及贈與稅法施行細則第43條之
    1規定，前揭土地即非為課徵標的物，亦非同細則第44條第1
    項規定依都市計畫法第50條之1核定免徵遺產稅之遺產；另
    上訴人乙○○所有（與被繼承人周招鑒共有）坐落臺南市○
    ○區○○段26地號等16筆土地，既非屬被繼承人之遺產，則
    非屬本件遺產稅課徵標的物，且查該等土地皆屬道路用地，
    惟均未列入臺南市政府93年度徵收計畫內，屬不易變價；是
    系爭土地均非屬實物抵繳範疇，被上訴人否准其實物抵繳遺
    產稅，並無違誤。(二)上訴人主張臺南市○○區○○段732之1
    地號等計23筆土地同為被繼承人之遺產道路用地，同樣未被
    臺南市政府列入年度徵收補償計畫，被上訴人卻准予抵繳遺
    產稅，裁量標準前後矛盾乙節，經查前述土地於被繼承人死
    亡前即已編定為道路用地，經列入遺產總額中，並依都市計
    畫法第50條之1予以免徵遺產稅，核符遺產及贈與稅法施行
    細則第44條第1項規定，乃准予抵繳，兩者於繼承日土地現
    狀即有不同，是否適用抵繳，尚須依法令規定作為准駁依據
    ，並無裁量標準前後不一之情事，所訴顯係對法令之誤解，
    並不足採等語，資為抗辯。
四、原審斟酌全辯論意旨及調查證據之結果，以：(一)上訴人申請
    抵繳之臺南市○○區○○段14之2地號等32筆土地，上訴人
    於申報遺產稅時，並經被上訴人以上揭土地符合遺產及贈與
    稅法第16條第12款規定核定不計入遺產總額，揆諸遺產及贈
    與稅法施行細則第43條之1規定，上開土地要非為本件遺產
    稅課徵標的物至明。(二)第以前開土地所屬「擬定臺南市安南
    區細部計畫案」係於91年7月3日核定及發布實施，該發布實
    施日期前之規劃內容應屬草案，故於本件繼承發生日之91年
    2月12日前該草案之道路、公園兼兒童遊樂場、廣場兼停車
    場等用地尚不能認定屬符合內政部87年6月3日台（87）內營
    字第8772176號函釋所稱之公共設施保留地。是該土地亦非
    遺產及贈與稅法施行細則第44條第1項所稱依都市計畫法第
    50條之1所核定免徵遺產稅之遺產。且查上開土地皆屬道路
    用地，臺南市政府並未列入93年徵收計畫內，在市場上處分
    變價誠屬不易。抑且，關於是否易於變價，應認主管機關於
    行使此一職權作成決定時，享有判斷餘地。是其除有恣意判
    斷外，原則應予尊重。前揭土地在短期間既無徵收計畫，若
    允上訴人以之為抵繳遺產稅，實無助國庫財政，且將因保管
    、變價不易而增添國庫負擔，要非以繼承發生時或上訴人申
    請抵繳時有所不同。從而，被上訴人否准上訴人以前揭土地
    抵繳遺產稅之申請，自屬有據。至財政部87年9月30日台財
    稅第000000000號函，固係對營業稅欠稅擔保品是否易於變
    價所為之釋示，惟其與遺產及贈與稅法第30條第2項之意旨
    無違，自得為相同之解釋與適用。(三)上訴人乙○○所有臺南
    市○○區○○段26地號等16筆土地，係上訴人乙○○與被繼
    承人周招鑒共有，應有部分各2分之1。上訴人以乙○○上開
    土地應有部分申請抵繳遺產稅，然上開土地既非屬被繼承人
    之遺產，則非屬本件遺產稅課徵標的物，是系爭土地均非屬
    實物抵繳範疇，被上訴人否准其抵繳遺產稅，並無不合。(四)
    查本件系爭土地，臺南市政府並未列入93年度徵收計畫，且
    是否辦理徵收，亦非被上訴人權責所能置喙，是上訴人主張
    系爭土地為既成道路，與公共設施保留地是基於相同理由免
    徵遺產稅，自應類推適用遺產及贈與稅法施行細則第44條第
    1項規定准予抵繳，如此並無不利於納稅義務人且不違反信
    賴保護原則云云，並不可採。(五)上訴人之被繼承人所遺留臺
    南市○○區○○段25地號土地，經臺南市都市發展局實地會
    勘結果，現況係作農業使用，上訴人就該項遺產亦請求依繼
    承發生時作農業使用情形核算遺產稅，被上訴人乃依遺產及
    贈與稅法第17條第1項第6款規定將該項遺產核定自遺產總額
    中扣除，非同法第16條不計入遺產總額之項目，足見該遺產
    仍屬同法第30條第2項所稱課徵標的物，從而被上訴人准予
    實物抵繳，並無不合等由，而駁回上訴人之訴。
五、上訴意旨除重複其於原審之主張外，略謂：(一)依遺產及贈與
    稅法第30條第2項後段、同法施行細則第43條之1、第44條第
    1項、都市計畫法第50條之1之規定，公共設施保留地因免徵
    遺產稅，所以並非課徵標的物。財政部賦稅署93年5月18日
    臺稅三發字第0930025871號函亦如此認定。系爭土地於申請
    抵繳時，已由臺南市政府強制編為都市計畫之公共設施保留
    地。此由台南市政府都市發展局93年2月11日南都計一字第
    1605號函等證據可資證明。查公共設施保留地，政府均有徵
    收義務。是依平等原則，系爭土地豈有否准之理，原判決對
    於上述有利於上訴人之證據，棄置未論，判決當然違背法令
    。(二)都市○○○道路預定地，因政府有徵收義務，即屬易於
    變價，此為司法院釋字第343號解釋所闡明。系爭土地即屬
    此種情形，是原處分否准抵繳，自屬不適用法規。原審予以
    維持，則判決當然違背法令。(三)本件系爭土地申請抵繳時，
    已被都市計畫強制變更為公共設施保留地，應可類推適用遺
    產及贈與稅法第44條第1項准予抵繳，被上訴人否准抵繳，
    已違反行政程序法第4條規定，原審判決予以維持，判決違
    背法令。(四)財政部71年3月10日台財稅第31610號函及71年10
    月4日台財稅第37277號函釋，業經司法院釋字第343號解釋
    在案，依法不應失效。原判決予以排除不予適用，自有不適
    用法規之違背法令，為此請求廢棄原判決，撤銷訴願決定及
    原處分關於被上訴人否准被繼承人周招鑒所有坐落臺南市○
    ○區○○段14之2地號等32筆土地抵繳被繼承人周招鑒遺產
    稅部分，以及被上訴人否准上訴人乙○○與被繼承人周招鑒
    共有坐落臺南市○○區○○段26地號等16筆土地（上訴人之
    應有部分）抵繳被繼承人周招鑒遺產稅部分，暨命被上訴人
    作成准予上訴人以上開土地抵繳遺產稅之行政處分等語。
六、本院查：（一）按「遺產稅或贈與稅應納稅額在30萬元以上
    ，納稅義務人確有困難，不能一次繳納現金時，得於前項規
    定納稅期限內，向該管稽徵機關申請，分12期以內繳納；每
    期間隔以不超過2個月為限，並准以課徵標的物或其他易於
    變價或保管之實物一次抵繳。」「本法第30條第2項所稱課
    徵標的物，係指依本法規定計入本次遺產總額或贈與總額並
    經課徵遺產稅之遺產或課徵贈與稅之受贈財產。」「被繼承
    人遺產中依都市計畫法第50條之1免徵遺產稅之公共設施保
    留地，納稅義務人得以該項財產申請抵繳遺產稅款。」遺產
    及贈與稅法第30條第2項及同法施行細則第43條之1、第44條
    第1項分別定有明文。足見納稅義務人得以實物抵繳者，除
    須具備現金繳納確有困難外，尚須以計入本次遺產總額並經
    課徵遺產稅之遺產或其他易於變價或保管之實物始可。次按
    「說明二：．．．該道路用地如尚未經當地縣市政府列入徵
    收補償計畫，與首開法條易於變價之規定不合．．．。」、
    「．．．所稱已列入徵收補償計畫之道路用地，係指已經當
    地縣市政府列入徵收補償計畫，而該項徵收經費當地縣市政
    府已經編列預算，並經當地縣議會通過者而言。」分別為財
    政部87年9月30日台財稅第000000000號及92年5月19日台財
    稅字第0920452358號函釋在案。上開函釋，均係財政部基於
    職權所為釋示，未逾越法律規定，自可適用。（二）查本件
    關於上訴人申請抵繳之台南市○○區○○段14之2、19之1、
    19之5、19之6、19之7、20之1、20之3、20之4、20之5、20
    之6、20之7、20之8、23、23之6、26、26之6、26之8、26之
    9、26之10、27之1、27之3、27之5、28之2、28之5、28之7
    、28之8、28之10、28之11、28之12、274、1183及台南市○
    ○區○○段1368地號等32筆土地，上訴人於申報遺產稅時，
    業據提出為供公眾通行使用之現有道路用地土地之證明，並
    經被上訴人查明符合遺產及贈與稅法第16條第12款規定核定
    不計入遺產總額，且為上訴人所不否認，上開土地並非為本
    件遺產稅課徵標的物至明，又查上開土地皆屬道路用地，台
    南市政府並未列入93年徵收計畫內，在處分變價不易，從而
    被上訴人否准上訴人以上開土地抵繳遺產稅之申請，自屬有
    據；至於上訴人乙○○所有台南市○○區○○段26、26之6
    、26之8、26之9、26之10、27之1、27之3、27之5、28之2、
    28之5、28之7、28之8、28之10、28之11、28之12、274地號
    等16筆土地，係上訴人乙○○與被繼承人周招鑒共有，應有
    部分各2分之1，上訴人以乙○○上開土地應有部分申請抵繳
    遺產稅，因上開土地非屬被繼承人之遺產，自亦非屬本件遺
    產稅課徵標的物，被上訴人否准其抵繳遺產稅，亦無不合。
    （三）經核原審認原處分認事用法，俱無違誤，並無裁量標
    準不一，前後矛盾，亦無違反信賴保護及平等原則，而維持
    原處分及訴願決定，並就上訴人在原審之各項主張，均已詳
    為調查，原判決亦予以論述甚詳，其所適用之法規與該案應
    適用之現行法規並無違背，與解釋判例，亦無牴觸，並無所
    謂原判決有違背法令之情形；又證據之取捨與當事人所希冀
    者不同，致其事實之認定亦異於該當事人之主張者，尚不得
    謂為原判決認定事實有違背經驗法則或論理法則之情形，上
    訴人對於業經原判決詳予論述不採之事由再予爭執，核屬法
    律上見解之歧異，要難謂為原判決有違背法令之情形。此外
    ，上訴人主張依財政部71年3月10日台財稅字第31610號、71
    年10月4日台財稅字第37277號函釋示：納稅義務人申請以遺
    產中之道路預定地或既成道路土地抵繳遺產稅款者，無論該
    土地是否已經當地縣市政府列入徵收補償計畫，均准予抵繳
    ，其所稱既成道路土地係指依都市○○○○道路預定地，且
    事實上已形成道路使用之土地而言，該二函釋，對上訴人有
    利，尚未失效，原判決排除不予適用，自有不適用法規之違
    背法令云云。惟查財政部上開二函釋，業經財政部86年8月7
    日台財稅第861081877號函示不再援引適用，上訴人此部分
    所訴，亦不足採。本件上訴論旨，仍執前詞，指摘原判決違
    誤，求予廢棄，難認有理由，應予駁回。
七、據上論結，本件上訴為無理由，依行政訴訟法第255條第1項
    、第98條第3項前段、第104條、民事訴訟法第85條第1項前
    段，判決如主文。
中　　華　　民　　國　　96　　年　　2　　 月　　9　　 日
                  第一庭審判長法  官　林  茂  權
                              法  官  廖  宏  明
                              法  官  鄭  小  康
                              法  官　鄭　忠　仁
                              法  官　黃　本　仁
以  上  正  本  證  明  與  原  本  無  異
中　　華　　民　　國　　96　　年　　2　　 月　　9　　 日
　　　　　　　　　　　　　　　書記官　彭　秀　玲
